【裁判字號】    90,台上,5414
【裁判日期】    900830
【裁判案由】    貪污
【裁判全文】
最高法院刑事判決                                九十年度台上字第五四一四號
    上  訴  人  乙○○
    選任辯護人  丁中原律師
                蔡英雌律師
    上  訴  人  甲○○
    選任辯護人  李永然律師
                陳淑芬律師
右上訴人等因貪污案件，不服台灣高等法院中華民國九十年五月十六日第二審更審判
決（九十年度上更(一)字第九七號，起訴案號：台灣台北地方法院檢察署八十五年度偵
字第二八六○三號，八十六年度偵字第一○一二、八五七○、一四六二九號），提起
上訴，本院判決如左：
    主  文
原判決關於乙○○、甲○○部分均撤銷，發回台灣高等法院。
    理  由
本件原判決認定上訴人乙○○、曾炳勳（業經判刑確定）、上訴人甲○○分別為改制
前行政院國軍退除役官兵輔導委員會榮民事業工程管理處（下簡稱榮工處）環保專業
工程處（下稱環工處）北部施工所（下簡稱北工所）主任、幫工程師、工程員，均係
依據法令從事公務之人員。民國八十五年三月間及七月間，環工處人員先後告知乙○
○，稱環工處主任葉在中及會計室主任叢中華於八十五年三月間及七月二日，為拓展
業務，有二筆應酬費用新台幣（下同）三萬四千元及四萬元，要由北工所報銷，乙○
○乃交待曾炳勳報銷，詎曾炳勳疏未注意，未及時於當月（即三月）依正常法定程序
報銷，乙○○先請曾炳勳於八十五年五月八日以其自己所有之花旗銀行信用卡刷卡代
墊三萬四千元。且明知上開費用無法依正常法定核銷程序（因八十五年度自八十四年
七月一日至八十五年六月三十日止，八十五年三月之支出，無法在下一年度即八十六
年度報銷），竟於八十五年八月二十八日利用職務上有權批准採購請款之機會，親書
簽呈：「為利坪林隧道主坑環片預鑄廠房電力及衛生工程結案，於八十五年八月十五
日與中壢預鑄廠北宜環片施工所協調結果，北宜環片施工所同意由環工處供料，由該
所自行施工，故簽擬以零星物料方式採購所需物料點交北宜環片所施工」，葉在中不
知其情而批可，乙○○乃口頭指示甲○○找吳振河幫忙請款，甲○○明知「假採購真
請款」之方式並不符合一般正常法定報銷程序，即利用職務上之機會轉請家家水電有
限公司（下簡稱家家公司）負責人吳振河幫忙，吳振河雖知為違法行為，但經不起甲
○○再三請求始行答應，但要求乙○○、甲○○補貼營業稅及營利事業所得稅之損失
，乙○○、曾炳勳、甲○○與吳振河（業經原審判刑確定）四人竟共同基於意圖為自
己不法所有之犯意聯絡，由甲○○寄一份零星物料採購估價單給吳振河，再請吳振河
提供儷昌電料有限公司（負責人黃純如，址設宜蘭市○○里○○路一三六號）、宏上
有限公司（負責人游明芳，址設員山鄉○○村○○路三二－一○號及家家公司名義之
三張估價單，虛立品名為電設器材ＰＶＣ管、ＰＶＣ線、螢光塗布水銀燈含燈泡及安
定器等等（下簡稱虛立電設器材），儷昌電料有限公司報價八八、三五二元，宏上有
限公司報價八四、七三一元，家家公司報價七四、四四四元（願減為七四、○○○元
）。由甲○○於八十五年九月三日，於職務上所掌之物料請購單（經乙○○批示）上
載虛立電設器材及經詢價宏上報價八四、七三一元，儷昌報價八八、五三二元，家家
報價七四、四四四元，其中以家家報價最低，經減為七四、○○○元，擬於奉可後採
購，並於八十五年十月十一日於其職務上所掌之公文書即國內物料驗收報告單上（經
曾炳勳審核、乙○○核准）虛偽登載「交貨日期：八十五年九月二十日」，並將不實
之物料品名登載於職務上所掌之物料領用單內（經曾炳勳審核、乙○○批示），再由
曾炳勳及乙○○蓋章核准，均足以生損害於環工處對物料管理之正確性。吳振河復於
八十五年九月十日開立金額七萬七千七百元（即七四、○○○元加上營業稅三七○○
元，並無逃漏稅）之ＥＦ00000000號統一發票乙紙，交由甲○○持向環工處
虛報七萬七千七百元，致使環工處陷於錯誤，於八十五年十月二十一日撥款，同年十
月二十三日將上開款項匯入家家公司之台灣省合作金庫頭城支庫000000000
000－0號帳號，足以生損害於環工處對經費核發之正確性。吳振河扣除稅金七千
七百元（即營業稅百分之五及營利事業所得稅百分之十五）後，於同年十一月一日將
七萬元匯至曾炳勳之台北銀行松江分行儲蓄部第00000000000－0號帳戶
內，再由曾炳勳提領歸還其代墊之三萬四千元及四萬元，不足之四千元，則自行吸收
等情，因而撤銷第一審關於乙○○、甲○○部分之科刑判決，改判論處乙○○、甲○
○共同依據法令從事公務之人員，利用職務上之機會詐取財物各罪刑，固非無見。
惟查(一)貪污治罪條例第五條第一項第二款之公務員利用職務上之機會詐取財物罪，性
質上仍屬詐欺罪之一種，故應以行為人有圖為自己或第三人不法所有之主觀犯意存在
，並表現於外，在客觀上有利用其可乘之事機，使相對人陷於錯誤而交付財物，以遂
其獲取不法所有犯意之目的為要件。查證人即榮工處環工處副主任吳明劍證稱：「因
先前有數筆對外應酬宴飲的費用無法報銷，所以簽辦一個不實之採購案件辦理假報銷
，以歸還原先墊支之週轉金，環工處有編列交際費用之會計科目，因本處為工程單位
，承包工程為與業主及工程人員維持良好關係，有交際費之實際需要，依實際承做工
程金額比例定之，金額約為一百萬元，確實數字要問會計室，支用需經簽請葉在中主
任核准。證人即環工處會計室主任叢中華證稱：環工處施工單位各工地均有編列週轉
金，並有編列交際費之科目，包含於工管費用下，用於招待往來業主之餐飲費用，原
先並未限制額度，上級僅要求撙節使用，自八十五年七月一日起之會計年度有額度之
設限，上限為八十餘萬元。證人環工處主任葉在中亦證稱：「這應該是可以報銷，沒
有貪」等語（見八五七○號偵卷二十五頁、二十六頁、二十八頁、一○○頁正面）
。榮工處八十六年六月二十八日榮計字第○七三四八號函載明「本處及所屬單位每
年均在『會計科目管理費用』項下編列交際費預算，所屬員工因業務所需之交際費，
凡符合經費支付程序得以報銷」等語（見二八六○三號偵卷第二五六頁）。榮民工程
股份有限公司八十八年三月二十日榮工業二字第○三○七九號函復謂該公司依榮工
處施工所會計作業說明四(三)規定：「零用金支付後，按月填寫報銷清單，向施工處報
銷撥補」，但因部分偏遠施工所、站、施工地點距離施工處甚遠，若因憑證傳遞費時
，致施工處即以未按月報銷為由，不准其報銷，將造成窒礙難行，故不便亦未規定施
工所未按月報銷，即不得再為報銷（見原審上訴卷一五○頁）。原判決未明乙○○
、甲○○之上開七萬七千元，如何係屬於未按月報銷即不得再行報銷之依據，暨上訴
人等如何具有不法所有之意圖，並利用可乘之事機使人陷於錯誤而為物之交付，遽依
修正前貪污治罪條例第五條第一項第二款論處罪刑，自不足以昭折服。(二)又上訴人等
服務之機構縱有交際費應按月報銷之規定，但此規定究為便於會計單位作業方便所為
之訓示規定，如有違背，僅生行政疏失之責任，抑或發生失權之效果，攸關上訴人等
犯罪之成立，原審未加釐清，併有可議（詳原判決第三面）。(三)原判決理由欄明「
且八十五年度（自八十四年七月一日起至八十五年六月三十日止）之支用，僅得於該
年度內報銷，逾期即無法報銷，八十五年三月間之支出是無法在八十五年（原判決誤
為八十六年）八月報銷，此乃眾所週知之事」等語（見原判決第十一面），如果無訛
，則上開八十五年七月二日之交際費四萬元部分似可在八十六年會計年度內報銷，此
與事實欄認定該筆交際費不得報銷之情相左，實情如何，應予釐清。上訴人等上訴意
旨指摘原判決關於乙○○、甲○○部分不當，尚非全無理由，應認上開部分仍有撤銷
發回更審之原因。至原判決理由二末段不另為無罪之諭知部分，因公訴人認與上開論
罪科刑部分有裁判上一罪之關係，爰一併發回，併此明。
據上論結，應依刑事訴訟法第三百九十七條、第四百零一條，判決如主文。
中      華      民      國     九十     年      八      月     三十     日
                              最高法院刑事第九庭
                                  審判長法官  莊  登  照
                                        法官  洪  明  輝
                                        法官  黃  一  鑫
                                        法官  魏  新  和
                                        法官  林  秀  夫
      右正本證明與原本無異
                                              書  記  官
中      華      民      國     九十     年      九      月      七      日


司法院資訊處製作；財團法人民間司法改革基金會備份。
